行　政　法　院　判　決　　　　　　　　　　　　　八十八年度判字第四三四五號
　　原　　　告　甲○○
　　被　　　告　銓敘部
右當事人間因退休補償金事件，原告不服考試院中華民國八十七年七月十四日八七考
台訴決字第一四五號再訴願決定，提起行政訴訟。本院判決如左︰
　　主  文
原告之訴駁回。
　　事  實
緣原告原任台中市東區戶政事務所主任，於民國八十六年六月十七日向台中市政府申
請補發公務人員退休金其他現金給與，經該府於八十六年六月二十三日以八六府人三
字第八三一五一號函復，略以該府核發原告之退休金係依規定辦理，以本俸（即俸額
）計發之，於法並無不符之處。原告不服，向臺灣省政府提起訴願，經臺灣省政府公
教人員退休金其他現金給與補償金，係由被告核定，其應否補發差額，亦應由被告核
定，原處分機關無權准駁，爰於八十六年十月二十七日以八六府訴一字第一七二○五
○號訴願決定：「原處分撤銷，由原處分機關另為適法之處理。」嗣台中市政府將原
告之申請案移送被告處理，被告並於八十六年十一月二十八日以八六台特三字第一五
五二九三三號書函復原告，確實無法同意照辦。原告不服，提起訴願、再訴願，遞遭
決定駁回，遂提起行政訴訟。茲摘兩造訴辯意旨如次：
原告起訴意旨及補充理由略謂：一、按舊公務人員退休法第八條所規定之其他現金給
與之退休俸，雖於八十二年一月二十四日修正刪除，但新法至八十四年七月一日施行
，又八十四年十月十七日，公教人員退休金其他現金給與補償金發給辦法，雖經考試
院及行政院公銜發布，惟查原告在新公務人員退休法施行前以及前述辦法發布前即八
十四年六月一日退休，依據法律不溯及既往之原則，該新公務人員退休法及補償金發
給辦法，對已退休之原告並不生效力，且原告俸額係包括本俸，警察專業補助費、主
管加給、勤務加給，其數額及計算方式，有如事實欄所述，六十八年一月二十四日修
正公布之公務人員退休法第八條第一項規定：「本法所稱月俸包括實領本俸及其他現
金給與」。惟該條文所指其他現金給與之項目，並無任何法律明示排斥警察專業補助
費：主管加給、勤務加給，為給與之內涵，於法理上自不容妄加曲解為各項加給非其
他現金之內涵，參照司法院大法官會議議決釋字第四四七號解釋理由公務人員退休法
第八條第一項規定（按指舊法），本法所稱月俸額包括實領本俸及其他現金給與，可
知公務人員退休法上所稱之月俸額與本俸有別，月俸額除本俸或月俸外尚包括其他現
金給與在內．．．。二、茲再補充理由如后：(一)按司法院大法官會議議決釋字第四四
七號解釋（八十七年二月二十七日），八十二年一月二十日修正前公務人員退休法第
八條第一項「本法所稱月俸額包括實領本俸及其他現金給與。」。可知公務人員退休
法上所稱之月俸額與本俸有別，月俸額除本俸或月俸額，尚包括其他現金給與在內，
唯其他現金給與之退職酬勞金，應發給數額，應依退職時法律所訂計算標準為之。」
，原告係八十四年六月一日退休，退休當時考試院與行政院並未會同訂定其他現金給
與數額標準，公務待遇支給辦法（現已修正為要點）應屬無法律效力，上述辦法已屬
違法失職。據此被告不予同音補發其他現金給與之退休金，依法自非允當。基上所陳
，敬祈鈞院准予撤銷原不同意補發其他現金給與之行政處分，並發給前述退休金或另
為適當之處分，至感德便等語。
被告答辯意旨如次︰一、查六十八年一月二十四日修正公布之公務人員退休法第八條
規定：「（第一項）本法所稱月俸額，包括實領本俸及其他現金給與。（第二項）前
項其他現金給與之退休金應發給數額，由考試院會同行政院定之。」揆其立法意旨，
係將其他現金給與之退休金應發給數額，授權考試院及行政院審酌政府財政狀況及現
職人員待遇與退休人員所得合理平衡等因素加以考量訂定，並未明示應包括法定職務
加給、專業加給及地域加給等項目。再查公務人員退休法施行細則第十八條第一項規
定：「本法第八條所稱實領本俸，為依俸給法規定之實領本俸或年功俸。」準此，公
務人員退休金之計算，在考試院會同行政院訂定發布其他現金給與之退休金應發給數
額前，係以公務人員俸給法規定之「實領本俸或年功俸」為基礎，亦即以公務人員俸
給法第四條附表「公務人員俸給表」所列俸點折算之俸額為依據。而關於公務人員其
他現金給與之退休金應發給數額，考試院前於六十八年三月間曾函行政院洽商研訂，
經行政院審慎研究，基於各級政府財政負擔之考量及退休人員所得與現職人員待遇比
較已能維持平衡，乃於同年五月七日函復考試院宜仍暫照現職人員之本俸及本人實物
代金作為計算退休給與之標準。惟考試院仍極重視退休金內函問題，自六十八年起復
經多次函請行政院洽商研訂，然仍基於上述理由而未訂定。嗣於七十八年二月及十一
月，被告復兩度會同行政院人事行政局邀集財政部等有關機關開會研商，認為對於退
休金數額標準訂定與現職人員待遇如何維持合理平衡及各級政府財政負擔等問題，仍
有待深入研究，是以其他現金給與之退休金應發給數額，一直未予訂定。三、次查司
法院大法官會議釋字第二四六號解釋：「公務人員之退休及養老，依法固有請領退休
金及保險養老給付之權利，惟其給付標準如何，乃屬立法政策事項，仍應由法律或法
律授權之命令定之。公務人員退休法第八條第二項就同條第一項所稱『其他現金給與
』之退休金應發給數額，授權考試院會同行政院定之。．．．而七十年六月十二日行
政院訂頒之全國軍公教人員待遇支給辦法第七條則對工作津貼及軍職幹部服勤加給、
主管獎助金，不列入退休（役）、保險俸額內計算，乃係斟酌國家財力而為者，尚未
逾越立法或立法授權之裁量範圍，與憲法並無牴觸。」故公務人員退休金其他現金給
與之退休金應發給數額，在考試院與行政院退休法立法數十年，而未依法辦事，應行
為而未行為，為保護退休人員權益，即應全額發給，而被告擅自扣發其他現金給與之
全部給與。不知係依據何種法源扣發其他現金給與，實屬違憲之非法行為。(二)被告行
政院訴訟答辯書稱：「八十二年一月二十日經總統明令修正公布公務人員退休法時業
刪除六十八年一月二十四日修正公布之公務人員退休法第八條之規定其他現金給與。
有關其他現金給與已無訂定發給之法源依據。」。查八十二年一月二十日修正公布並
於八十四年七月一日施行之公務人員退休法（新法）第十六條之一之第三項第一款，
本法修正施行前任職年資應領之退休金，依本法修正施行前（舊法）公務人員退休法
原規定標準，由各級政府編列預算支給，又同法條第七項本法修正施行前擇領或兼領
月退休金人員，其所支領退休金及遺族撫慰金，均照本法修正施行前（舊法）原規定
給與標準支給。原告任職年資均在新法修正施行前（即八十四年七月一日以前退休）
。其退休時間為八十四年六月一日，依據新法第十六條之一之規定應領退休金依本法
修正前之公務人員退休法原規定標準。修正前之年資既適用修正前之公務人員退休法
原規定給與標準支給，足證舊法並未失效。應領之退休金，當然應依法修正前（舊法
）之公務人員退休法第八條之內涵全數發給之標準發給，答辯稱：「已無法源依據」
純屬自欺欺人，強詞奪理之濫權行為。(三)七十年六月十二日行政院訂額之全國軍公教
人員待遇支給辦法第七條工作津貼及軍職幹部服勤加給，主管獎助金，不列入退役，
保險俸額內計算，乃係斟酌國家財力而為者，身為國家公務員為考量政府財力，而損
及公務人員依法退休應領退休金之權益，依據中央標準法第十條命令不得牴觸憲法或
法律之規定因此照行政院發布之全國軍公教人員未會同訂定前，實無法據以執行。由
於政府多年來未能依公務人員退休法第八條第二項規定訂定公務人員退休金其他現金
給與應發給數額，且由於訂定上開應給之合理數額確有困難，立法院乃於八十一年十
二月二十九日審議公務人員退休法部分條文修正草案時，通過刪除該項其他現金給與
規定，並作成附帶決議：「早期退休之公務人員，由於考試院及行政院迄未依據原法
第八條第二項訂定『其他現金給與』數額，致其權益遭受嚴重傷害。本法修正通過後
早期退休公務人員之權益，應由政府給與合理補償。」被告及行政院人事行政局等有
關機關基於如訂定其他現金給與應發給數額，則將及追溯補發及優惠存款等問題，
恐非政府財力所能負擔，此一長久以來一直無法解決之問題，將更懸宕難決，乃依據
上開立法院之附帶決議，多次與財主機關及退休人員代表研商合理之補償方案，嗣於
八十三年十一月二十三日在行政院人事行政局、主計處、財政部及被告與退休人員代
表協調會上，對於補償標準終於達成初步之共識，同意按同等級現職人員本俸之相當
百分比訂定補償標準，並決議由行政院人事行政局會同有關機關精算後提出結論。案
經行政院人事行政局積極協調財主機關及省市政府數度會商獲致共識意見，決定按退
休、撫卹、資遣人員八十五年度同等級現職公務人員俸額百分之十五作為每一基數之
補償金額，再乘以退休年資應領一次退休金基數之標準計算，並分三年發給。行政院
爰於八十四年七月三日以台八十四人政給字第二四四八八號函將上述有關公務人員退
休金其他現金給與補償標準暨其相關意見函送考試院，考試院即交由被告據以擬具「
公教人員退休金其他現金給與補償金發給辦法草案」，商得教育部、行政院人事行政
局及省市政府同意後，報經考試院於八十四年九月十四日院會審議通過，並於八十四
年十月十七日與行政院會銜發布施行，以為發放補償金之依據，並解決政府長久以來
無法訂定發給其他現金給與應發給數額之問題。四、復查六十八年一月二十四日修正
公布之公務人員退休法第八條規定之其他現金給與之退休金應發給數額，係授權考試
院會同行政院訂定，是以該項其他現金給與並非等同於扣除本（年功）俸後之各項法
定加給總額，已如前述。且上開規定於八十二年一月二十日經總統明令修正公布公務
人員退休法時業經刪除，並自八十四年七月一日施行，有關其他現金給與之退休金已
無訂定發給之法源依據，準此，依上開公務人員退休法辦理退休之公務人員，其退休
金基數內涵及其他現金給與補償金均未包括本（年功）俸以外之各項加給。因查警察
人員管理條例第三十五條規定：「警察人員之退休除依左列規定外，適用公務人員退
休法之規定．．．」是以，同依上開公務人員退休法辦理退休之警察人員，其退休金
基數內涵及其他現金給與補償金自亦應不包括各項加給。又立法院在審議上開公務人
員退休法修正草案刪除上開規定時，已瞭解行政機關無法訂定補發其他現金給與之退
休金應發給數額，爰決議「由政府給與合理補償」，考試院與行政院乃據以訂定「公
教人員退休金其他現金給與補償金發給辦法」，以為適當之補償。此項為維護退休公
教人員之權益所訂定之法規命令，於法洵屬適當，並無違誤。綜上所述，考試院八七
考台訴決第一四五號再訴願決定，於法並無不合，爰依行政訴訟法第十六條規定，提
出答辯如上，並請駁回原告之訴等語。
　　理  由
按「為發給公教人員退休金其他現金給與補償金（以下簡稱補償金）特訂定本辦法。
」，「補償金之發給對象如下：一、公教人員於中華民國五十九年七月二日以後，八
十四年七月一日以前，具有下列情形之一者：(一)依公務人員退休法或學校教職員退休
條例辦理退休。(二)．．．(三)．．．二、．．．。」，公教人員退休金其他現金給與補
償金發給辦法第一條、第二條分別定有明文。本件原告係台中市東區戶政事務所退休
人員，向台中市政府申請補發公務人員退休金其他現金給與，台中市政府移由被告處
理，被告於八十六年十一月二十八日以八六台特三字第一五五二九三三號書函復原告
確實無法同意照辦，原告不服，循序提起行政訴訟，主張如事實欄所載。然查四十八
年十一月二日修正公布之公務人員退休法第六條、第七條及及第八條分別規定：「一
次退休金，以退休人員最後在職時之月俸額、及本人實物代金為基數」；「月退休金
，除本人及眷屬實物代金與眷屬補助費十足發給外，按月照在職同職等人員月俸額百
分之七十五至九十給與」；「本法所稱月俸額，包括實領本俸及其他現金給與」。五
十五年十二月三日修正發布之公務人員退休法施行細則第十八條規定：「本法第八條
所稱實領本俸及其他現金給與應依俸給法之規定，但得依現行待遇，包括統一薪俸、
生活補助費、職務加給三項併計。」且當時退休給與係按上開但書規定，亦即按當時
待遇包括「統一薪俸」、「生活補助費」、「職務加給」三項併計發給。五十九年七
月一日以後，政府為提振現職公務人員之工作士氣，並避免退休人員給與超過現職人
員待遇，是以在有限經費預算下，對待遇制度作較大幅度之變革，即將原支之「統一
薪俸」、「生活補助費」、「職務加給」合併為「俸額」一項，並列為退休給與計支
內涵，另增支「工作補助費」一項，僅對負有實際工作之現職人員支給，故不列為退
休金基數之內涵，以使現職人員之待遇能作較大幅度之提高，並與退休人員之所得維
持較為合理之差距。惟退休人員認為「工作補助費」應屬公務人員退休法中之「其他
現金給與」，而要求補發。考試院為解決實際困難，乃提出公務人員退休法部分條文
修正草案，案經立法院審議決議維持公務人員退休法第八條條文作為第一項，另增列
第二項規定：「前項其他現金給與之退休金應發給數額，由考試院會同行政院定之。
」並於六十八年一月二十四日修正公布，其立法意旨，係將其他現金給與之退休金應
發給數額，授權考試院及行政院審酌政府財政狀況及現職人員待遇與退休人員所得合
理平衡等因素加以考量訂定，並未明示應包括法定職務加給、專業加給及地域加給等
項目。而關於公務人員其他現金給與之退休金應發給數額，考試院前於六十八年三月
間曾函行政院洽商研訂，經行政院審慎研究，基於各級政府財政負擔之考量及退休人
員所得與現職人員待遇之比較已能維持相當平衡，乃於同年五月七日函復考試院宜仍
暫照現職人員之本俸及本人實物代金作為計算退休給與之標準。惟考試院仍極重退
休金內涵問題，自六十八年起復經多次函請行政院洽商研訂，然仍基於上述理由而未
訂定。七十八年二月及十一月，銓部復兩度會同行政院人事行政局邀集財政部等有
關機關開會研商，認為對於退休金數額標準訂定與現職人員待遇如何維持合理平衡及
各級政府財政負擔等問題，仍有待深入研究，是以其他現金給與之退休金應發給數額
，一直未予訂定。次查司法院大法官會議釋字第二四六號解釋：「公務人員之退休及
養老，依法固有請領退休金及保險養老給付之權利，惟其給付標準如何，乃屬立法政
策事項，仍應由法律或法律授權之命令定之。六十八年一月二十日修正公布之公務人
員退休法第八條第二項就同條第一項所稱『其他現金給與』之退休金應發給數額，授
權考試院會同行政院定之。．．．而七十年六月十二日行政院訂頒之全國軍公教人員
待遇支給辦法第七條則對工作津貼及軍職幹部服勤加給、主管助金，不列入退休（
役）、保險俸額內計算，乃係斟酌國家財力而為者，尚未逾越立法或立法授權之裁量
範圍，與憲法並無牴觸。」故公務人員退休金其他現金給與之退休金應發給數額，在
考試院與行政院未會同訂定前，實無法據以執行。由於政府多年來未能依六十八年一
月二十四日修正公布之公務人員退休法第八條第二項規定訂定公務人員退休金其他現
金給與應發給數額，且由於訂定上開應發給之合理數額確有困難，立法院乃於八十一
年十二月二十九日審議公務人員退休法部分條文修正草案時，通過刪除該項其他現金
給與規定，並作成附帶決議：「早期退休之公務人員，由於考試院及行政院迄未依據
原法第八條第二項訂定『其他現金給與』數額，致其權益遭受嚴重傷害。本法修正通
過後早期退休公務人員之權益，應由政府給與合理補償。」銓部及行政院人事行政
局等有關機關基於如訂定其他現金給與應發給數額，則將及追溯補發及優惠存款等
問題，恐非政府財力所能負擔，此一長久以來一直無法解決之問題，將更懸宕難決，
乃依據上開立法院之附帶決議，多次與財政主計機關及退休人員代表研商合理之補償
方案，嗣於八十三年十一月二十三日在行政院人事行政局、主計處、財政部及銓部
與退休人員代表協調會上，對於補償標準終於達成初步之共識，同意按同等級現職人
員本俸之相當百分比訂定補償標準，並決議由行政院人事行政局會同有關機關精算後
提出結論。案經行政院人事行政局積極協調財政主計機關及省市政府數度會商獲致共
識意見，簽奉行政院核可，決定按退休、撫卹、資遣人員八十五年度同等級現職公務
人員俸額百分之十五作為每一基數之補償金額，再乘以退休年資應領一次退休金基數
之標準計算，並分三年發給。經行政院於八十四年七月三日以台八十四人政給二四四
八八號函將上述有關公務人員退休金其他現金給與補償標準暨其相關意見函送考試院
，考試院即交由銓部據以擬具「公教人員退休金其他現金給與補償金發給辦法草案
」，商得教育部、行政院人事行政局及省市政府同意後，報經考試院於八十四年九月
十四日院會審議通過，並於八十四年十月十七日與行政院會銜發布施行，以為發放補
償金之依據，並解決政府長久以來無法訂定發給其他現金給與應發給數額之問題。又
六十八年一月二十四日修正公布之公務人員退休法第八條規定之其他現金給與之退休
金應發給數額，係授權考試院會同行政院訂定，是以該項其他現金給與並非等同於扣
除本（年功）俸後之各項法定加給總額，已如前述。且該項規定於八十二年一月二十
日經總統明令修正公布公務人員退休法時業經刪除，並自八十四年七月一日施行，有
關其他現金給與之退休金已無訂定發給之法源依據。準此，依上開公務人員退休法辦
理退休之公務人員，其退休金基數內涵及其他現金給與補償金均未包括本（年功）俸
以外之各項加給。依上所述，立法院於審議該退休法修正草案刪除上開規定時，審酌
行政機關無法訂定發給辦法補發，乃決議「由政府給與合理補償」，考試院與行政院
遂據以訂定「公教人員退休金其他現金給與補償金發給辦法」，以為適當之補償。此
項為維護退休公教人員之權益所訂定之法規命令，係斟酌國家財力，兼顧退休人員權
益所訂定，與憲法尚無違背。綜上所述，原告所訴，尚不足採。是原告請求補發加給
、警勤加給、職務加給、地域加給及專業工作補助費等其他現金給與之退休金，被告
未准所請之原處分，揆諸首揭規定及說明，洵無違誤，一再訴願決定遞予維持，亦無
不合。原告起訴意旨，難謂有理由，應予駁回。
據上論結，本件原告之訴為無理由，爰依行政訴訟法第二十六條後段，判決如主文。
中    華    民    國     八十八      年     十二     月      三十       日
                    行 政 法 院 第 二 庭
                                審 判 長 評  事      陳  石  獅
                                         評  事      彭  鳳  至
                                         評  事      黃  合  文
                                         評  事      林  茂  權
                                         評  事      王  立  杰
右  正  本  證  明  與  原  本  無  異
                                         法院書記官  蘇  金  全
中    華    民    國     八十九      年      一      月       三        日
